臺灣高雄地方法院民事判決　　　　　　　110年度訴字第685號
原　　　告　劉福崙　
訴訟代理人　陳本源　
　　　　　　李淵成　
被　　　告　劉寶助　
上列當事人間請求撤銷贈與等事件，經本院於民國110年9月14日
言詞辯論終結，判決如下：
    主      文
原告之訴駁回。
訴訟費用由原告負擔。
    事實及理由
壹、程序部分：
    按不變更訴訟標的，而補充或更正事實上或法律上之陳述者
    ，非為訴之變更或追加，民事訴訟法第256 條定有明文。本
    件原告起訴訴之聲明為：（一）被告應將坐落嘉義縣○○鄉
    ○○○段000 地號（面積645 平方公尺，權利範圍1/2)、同
    段525 地號（面積2225平方公尺，權利範圍1/2)、同段526
    地號（面積1205平方公尺，權利範圍1/2)、同段1084地號（
    面積553 平方公尺，權利範圍1/2)土地（下合稱系爭土地）
    ，以贈與為登記原因所有權移轉行為，應予撤銷。（二）被
    告應將系爭土地於民國106 年8 月28日，嘉義縣竹崎地政事
    務所以贈與為登記原因所為之所有權移轉登記塗銷（見審訴
    卷第11頁）。惟因上開（一）之部分本以意思表示為之即可
    ，毋庸以訴訟為之，故原告於110年8月12日言詞辯論期日當
    庭變更聲明僅保留上開（二）之聲明（見本院卷第50頁），
    核其性質應僅屬更正法律上之陳述，不生訴訟標的變更之問
    題，先予敘明。
貳、實體部分：
一、原告主張：兩造為兄弟，訴外人劉○說為兩造之母，系爭土
    地之所有權人原為劉○說，劉○說於96年8 月16日以買賣為
    原因，將系爭土地之所有權移轉登記予兩造共有，應有部分
    各1/2 。原告因罹患口腔癌，健康狀況每況愈下，須經常進
    出醫院而無力負擔扶養劉○說之義務，乃於106 年間與被告
    協議，由原告將系爭土地之應有部分贈與被告，惟被告應負
    擔原告對於劉○說之扶養義務及相關扶養費用支出，而成立
    附負擔之贈與契約，原告遂於106 年8 月28日以贈與為原因
    辦理所有權移轉登記完畢。然被告竟將劉○說之○○人壽保
    險契約提前解約以支付劉○說之照護費、外勞之就業基金及
    勞健保等費用，被告所為顯未履行兩造間贈與契約之負擔，
    原告自得依民法第412 條規定撤銷系爭土地之贈與，並依民
    法第419 條第2 項規定，請求請求塗銷贈與登記等語。並聲
    明：被告應將系爭土地於106 年8 月28日，嘉義縣竹崎地政
    事務所以贈與為登記原因所為之所有權移轉登記塗銷。
二、被告則以：系爭土地是訴外人即兩造之父劉○陽購買，並登
    記劉○說名下，嗣劉○說雖於96年間移轉登記予兩造共有，
    惟原告多年未負擔扶養父母之義務，且劉○陽因在外欠債而
    有金錢需求，劉○陽乃要求原告將系爭土地所有權應有部分
    1/2 返還，但原告表示需給付新臺幣（下同) 30萬元始願意
    辦理，被告遂應劉○陽之要求給付原告30萬元，原告始辦理
    系爭土地所有權移轉登記，並約定原告之後毋庸負擔父母之
    扶養相關費用，故系爭土地移轉登記係有對價關係，顯非贈
    與。況劉○說之保險解約係經劉○說同意，保險解約金724,
    383 元全數匯入劉○說之竹崎農會帳戶，除其中30萬元轉匯
    至劉○說之竹崎郵局帳戶用以支付劉○說每月聘請外籍看護
    之相關費用24,800元外，剩餘解約金仍存放於劉○說之帳戶
    內，而劉○說之生活費、醫療費及其他費用等均由被告與證
    人即兩造之兄弟劉○地共同負擔，且被告須負擔兩份，其中
    一份即係代原告負擔，被告並無違反兩造約定等語置辯。並
    聲明：原告之訴駁回。
三、兩造不爭執事項：
（一) 兩造為兄弟，劉○說為兩造之母，劉○說現居住在被告所
      有之系爭房屋。
（二) 系爭土地原登記於劉○說名下，於96年8 月16日以買賣為
      原因，移轉所有權登記予兩造，應有部分各1/2 。
（三) 原告於106 年8 月28日將其名下系爭土地應有部分1/2 以
      贈與為原因，移轉所有權登記予被告，被告就系爭土地所
      有權之權利範圍變更為全部。
（四) 劉○說之壽險有於109 年8 月10日提前解約，且解約金（
      全部為724,353 元) 部分用於支付劉○說之照護費、外勞
      之就業基金及勞健保費。
四、本件爭點
（一）兩造間就系爭土地於106 年8 月28日有無成立贈與契約？
      如有，該贈與契約有無附被告應負擔母親扶養義務之負擔
      ？
（二）如有，原告得否撤銷兩造間就系爭土地之贈與契約，併請
      求被告塗銷系爭土地之所有權移轉登記？
五、得心證之理由： 
（一）兩造間就系爭土地於106 年8 月28日有無成立贈與契約？
      如有，該贈與契約有無附被告應負擔母親扶養義務之負擔
      ？ 
    1.按贈與附有負擔者，如贈與人已為給付而受贈人不履行其
      負擔時，贈與人得請求受贈人履行其負擔，或撤銷贈與。
      贈與撤銷後，贈與人得依關於不當得利之規定，請求返還
      贈與物，民法第412 條第1 項、第419 條第2 項定有明文
      。又所謂附有負擔之贈與，係指贈與契約附有約款，使受
      贈人負擔應為一定給付之債務者而言。必其贈與契約附有
      此項約款，而受贈與人於贈與人已為給付後不履行其負擔
      時，贈與人始得依民法第412 條第1 項之規定撤銷贈與（
      最高法院32年上字第2575號裁判要旨參照）。另親屬法上
      之身分行為，依其性質不得附以條件或期限，否則即有悖
      於公共秩序或善良風俗。為免經濟強勢者以贈與之方式，
      使受贈人依其目的為特定之身分行為，故民法第412 條第
      1 項所謂附負擔贈與之規定，解釋上即不應包括特定之身
      分行為（最高法院95年度台上字第1437號判決意旨參照）
      。準此，倘贈與人於贈與時另以受贈人應為或不應為特定
      之身分行為（如結婚、離婚、不能離婚、出養、扶養等）
      為對價時，該條件即不得認係前述條文所規定之負擔，縱
      受贈人未為履行，贈與人亦不得依該條項之規定主張撤銷
      贈與。經查，本件原告主張兩造間約定其將系爭土地之應
      有部分贈與被告，由被告應負擔對於劉○說之扶養義務一
      節，縱為真實，依前開說明，該扶養義務之內容屬身份行
      為，已不得認定係民法第412 條第1 項所規定之負擔，縱
      被告未為履行，原告亦不得依該條項之規定主張撤銷贈與
      ，是原告本件主張，已屬無據。
    2.再按贈與契約之成立，以當事人以自己之財產，為無償給
      與於他方之意思表示，經他方允受為要件，民法第406 條
      定有明文。本件原告雖主張就系爭土地於106 年8 月28日
      與被告成立贈與契約，然此已為被告所否認，並辯稱：原
      告表示需給付30萬元始願意將系爭土地應有部分移轉登記
      予被告等語。而就被告前開抗辯，原告於本院審理時亦自
      承：我確實有收30萬元，我要將30萬返還被告，請被告返
      還系爭土地，母親改由我照顧等語（見本院卷第52頁至第
      55頁），復與證人劉○地於本院審理時所證：我弟弟( 指
      原告) 有講過，要把這個土地以30萬元過戶給我大哥( 指
      被告) ，不是贈與等語互核相符（見本院卷第91頁) ，足
      徵兩造就系爭土地辦理移轉登記，確有前揭30萬元之對價
      存在，已難認兩造就系爭土地係成立贈與之法律關係。
    3.至於系爭土地雖係以「贈與」為原因辦理移轉登記，惟觀
      諸兩造辦理系爭土地移轉時既檢附「贈與稅免稅證明書」
      辦理（見審訴卷第125 頁），暨依遺產及贈與稅法第5 條
      第6 款規定：「二親等以內親屬間財產之買賣，以贈與論
      ，依本法規定，課徵贈與稅。但能提出已支付價款之確實
      證明，且該已支付之價款非由出賣人貸與或提供擔保向他
      人借得者，不在此限。」；同法第22條並規定：「贈與稅
      納稅義務人，每年得自贈與總額中減除免稅額220 萬元。
      」而兩造為兄弟關係，屬二親等以內之親屬，其間財產之
      買賣，於稅法上乃以贈與論之，並得因此取得上開免稅額
      之優惠，則兩造就系爭土地移轉時以贈與為原因而為移轉
      登記，本與常情無違。況作為法院判決基礎所認定之事實
      ，係指客觀存在之真實事實，不包括法律基於行政管理措
      施所擬制之事實。因此，一定親等間之法律行為究屬買賣
      或贈與之事實？仍應由法院斟酌全辯論意旨及調查證據之
      結果加以判斷之，不受遺產及贈與稅法第五條規定一定親
      等間親屬財產之買賣以贈與論之影響（最高法院101 年度
      台上字第941 號判決意旨參照）。是本件依前述兩造所陳
      及證人劉○地所證述之內容，已明確說明系爭土地之移轉
      係因被告給付原告30萬元後所為，而為有償行為，自無從
      以系爭土地之移轉係以「贈與」為原因辦理移轉登記，即
      逕認兩造間就系爭土地有成立贈與之法律關係，是本件原
      告此部分之主張，顯與事證不符，自難採憑。
（二）如有，原告得否撤銷兩造間就系爭土地之贈與契約，併請
      求被告塗銷系爭土地之所有權移轉登記？ 
      承上所述，兩造間就系爭土地於106 年8 月28日並未成立
      贈與契約，則原告依民法第412 條規定撤銷系爭土地之贈
      與，及依民法第419 條第2 項規定請求被告塗銷系爭土地
      之所有權移轉登記，自屬無據。況就劉○說之○○人壽保
      險提前解約一節，依證人劉○地於本院審理時，業已證述
      均係經其同意，並告知原告配偶後始辦理（見本院卷第91
      頁至第92頁），而保險解約金部分用於支付劉○說之照護
      費、外勞之就業基金及勞健保費，劉○說現居住在被告所
      有之系爭房屋等節，復為兩造所不爭執，足徵被告確有負
      擔劉○說之扶養照顧，亦無從僅將保險解約一節，即驟認
      被告違反與原告就母親扶養之約定，併此敘明。
六、綜上所述，本件兩造間就系爭土地並未成立附負擔之贈與契
    約關係，則原告依民法第419 條第2 項之規定，請求塗銷系
    爭土地之移轉登記，即無理由，依法應予駁回。
七、本件事證已臻明確，兩造其餘攻擊防禦方法及證據資料，核
    與本件判決結果不生影響，爰不予逐一論述，併予敘明。
八、訴訟費用負擔之依據：民事訴訟法第78條。
中    華    民    國  110     年    10    月     7    日
                  民事第三庭  法  官  鄭珮玟
以上正本係照原本作成。
如對本判決上訴，須於判決送達後20日內向本院提出上訴狀。如
委任律師提起上訴者，應一併繳納上訴審裁判費。
中    華    民    國  110     年    10    月     7    日
                              書記官  王芷鈴